【裁判字號】    94,訴,4139
【裁判日期】    950726
【裁判案由】    誣告
【裁判全文】
臺灣高雄地方法院刑事判決              94年度訴字第4139號
公  訴  人  臺灣高雄地方法院檢察署檢察官
被      告  乙○○
上列被告因誣告案件，經檢察官提起公訴（94年度偵字第19638
號），本院判決如下：
    主  文
乙○○意圖他人受刑事處分，向該管公務員誣告，處有期徒刑肆
月，緩刑肆年，緩刑期內付保護管束。
    事  實
一、乙○○原係圓轉企業股份有限公司（下稱圓轉公司）之名義
    負責人（該公司已於民國93年6 月7 日解散），甲○○為圓
    轉公司之總經理（即實際負責人）。緣於93年2 月初，因圓
    轉公司財務狀況不佳，甲○○乃要求乙○○申辦信用卡供其
    使用，乙○○遂於93年2 月初向中國國際商業銀行股份有限
    公司（下稱中國商銀）申請商務信用卡1 張（卡號00000000
    00000000）（下稱上開商務卡），嗣該商務信用卡於同年2
    月17日以掛號信件之方式寄至圓轉公司所在地之大廈管理委
    員會後，由甲○○向管理員領取並經乙○○之同意後使用。
    嗣圓轉公司因營運不良解散，甲○○無力支付該信用卡之費
    用，乙○○為避免遭中國商銀追索債務，其明知該信用卡係
    經其同意提供甲○○使用，竟意圖使甲○○受刑事處分，捏
    造：乙○○於92年2 月間，向中國商銀申請信用卡，該信用
    卡於同年2 月17日以掛號信件之方式寄至圓轉公司所在地之
    大廈管理委員會後，由甲○○向不知名之管理員領取；甲○
    ○竟意圖為自己不法之所有，於領取後即將該信用卡據為己
    有，復明知並未獲得乙○○授權使用前開信用卡，竟基於意
    圖為自己不法之所有之概括犯意，連續持乙○○所有之上開
    信用卡自同年3 月18日起迄同年3 月24日止，在中國商銀南
    台中分行及高雄分行等處刷卡預借現金，共計新台幣（下同
    ）3 萬2000元，再自同年2 月23日起迄同年6 月7 日止，持
    上開信用卡至台灣丸九股份有限公司、京城舞餐飲有限公司
    等特約商店，偽以乙○○之名義刷卡消費或購物，並於刷卡
    消費時，在簽帳單上偽造乙○○之署名，簽署完畢後再將之
    交還予上開特約商店收執，消費金額共計5 萬3521元等情，
    而向臺中市政府警察局第五分局北屯派出所警員，誣告甲○
    ○涉犯刑法侵占、行使偽造私文書、詐欺等犯行，嗣由該第
    五分局將該等案件移轉予臺中市政府警察局第二分局偵辦後
    ，報請臺中地方法院檢察署移轉管轄予臺灣高雄地方法院檢
    察署偵查，嗣因甲○○所涉之偽造文書等案件業經臺灣高雄
    地方法院檢察署檢察官以94年偵字第8749號為不起訴處分確
    定後，甲○○認為受誣告而提出告訴。
二、案經甲○○訴請臺灣高雄地方法院檢察署檢察官偵查起訴。
    理 由
壹、程序方面：
一、按「被告以外之人於審判外之言詞或書面陳述，除法律有規
    定者外，不得做為證據」、「被告以外之人於檢察事務官、
    司法警察官或司法警察調查中所為之陳述，與審判中不符時
    ，其先前之陳述具有較可信之特別情況，且為證明犯罪事實
    存否所必要者，得為證據」，刑事訴訟法第159 條、第159
    條之2 分別定有明文。是被告以外之人於警詢時為之陳述，
    性質上為傳聞證據，如未與審判中不符，自無證據能力。本
    案證人即告訴人甲○○於警詢及檢察事務官前所為之證述，
    經被告及辯護人對該證述之證據能力表示異議，衡諸該警詢
    筆錄所證部分，與本院審理中證述內容相符，依諸前揭規定
    ，應認無證據能力。惟依刑事訴訟法第159 條第1 項規定所
    禁止作為證據者，僅係禁止作為認定犯罪事實之實質證據，
    至於作為證明其他證據證明力之彈劾證據，屬自由證明範圍
    ，要非法所禁止。
貳、實體方面：
一、訊據被告固不否認有向中國商銀申請商務卡之行為，惟矢口
    否認有上開誣告犯行，辯稱：伊從頭到尾只是做公司之名義
    負責人，申請上開商務卡是供個人使用，並未授權證人甲○
    ○使用卡片，卡片是遭甲○○所冒領及冒刷，協議書是甲○
    ○所變造，故前乃對甲○○提出侵占、行使偽造私文書、詐
    欺等告訴，未有誣告之犯行云云。經查：
  (一)被告上開犯行，業據證人即告訴人甲○○於本院審理中證述
    甚詳，並有被告向中國商銀申請0000000000000000號商務卡
    之商務卡申請書及檢附之被告身分證影本、掛號信件收人簽
    章紀錄、被告中國商銀信用卡明細、傳真查詢國內各類掛號
    郵件查單、圓轉公司基本資料查詢及董事監察人資料各1 份
    、簽帳單影本4 紙在卷可稽，復有被告向檢察官提出證人甲
    ○○有侵占、行使偽造私文書、詐欺等犯行之告訴狀1 紙及
    臺灣高雄地方法院檢察署94年偵字第8749號不起訴處分書及
    臺灣高等法院高雄分院檢察署94年上聲議字第597 號駁回再
    議處分書各1 份附卷可稽。
  (二)被告雖以前開情詞置辯。惟查：
  1.被告係圓轉公司之名義負責人，被告所申請的信用卡係商務
    卡等情，為被告所供承不諱，惟被告於93年6 月25日至臺中
    市政府警察局第五分局北屯派出所警詢時竟隱而未提，所為
    申告之動機，已非無疑。又申請商務卡所應檢送之資料與一
    般信用卡並非完全相同，被告並供承曾於申請商務卡後，向
    銀行查詢卡片是否業已核卡，是被告應無誤記有無申請之可
    能，但被告於偵查中辯稱：其於警詢時是以為甲○○拿伊的
    身分證去申請的，後來看過申請書後才知道是伊自己申請云
    云（見94年度偵字第8749號卷第15頁），顯屬虛妄。再被告
    於該北屯派出所稱：我於93年6 月10日發現信用卡遭朋友即
    證人甲○○盜刷79,101元，不知何時、何地遺失，是在打電
    話至中國商業銀行詢問後，才知信用卡已被他人使用，且已
    被消費，因其中國商銀信用卡帳單，所寄地址台中市○○○
    街43號5 樓之6 就是甲○○租住的地方，故應是甲○○所盜
    刷等語（94年度偵字第5270號第9 頁反面）。惟被告既於警
    詢供述不知何時地遺失等語，則被告理應知悉所申請中國商
    銀之商務卡已核卡，而於不詳時、地遺失而遭盜刷，並非完
    全不知該卡片已核卡等情，是被告辯稱伊不知有卡片云云（
    見94年度偵字第8749號卷第15頁），顯難採信。
  2.又圓轉公司於92年10月9 日經核准設立，於93年6 月7 日解
    散，有該公司基本資料查詢單1 份在卷可考，而上開商務卡
    係於93年2 月17日寄達圓轉公司，有掛號信件收件人簽章紀
    錄1 紙附卷可稽，是被告申請商務卡顯在此時間之前，被告
    對此亦不否認。被告果若不知上開商務卡已核卡及送達，並
    於本院審理時供稱：那時候想說沒有下來就沒有問，有辦就
    辦出來，沒有辦就算了等語（見本院卷第163 頁），何以特
    別在圓轉公司解散後，主動於93年6 月10日14時1 分許，以
    電話向中國商銀反映未收到卡片，遭冒用等語。且伊既稱不
    知業已核卡，為何所查詢不是該卡是否經核准、有無寄送，
    卻聲稱「未收到卡片，遭冒用」等語，此有中國商銀之回函
    1 紙足稽（見本院卷第74頁）。是被告顯在銀行告知前，即
    已對該商務卡業已核發，已有他人使用該卡之狀況知之甚詳
    至明。基此，被告既供承該卡係屬商務卡，且係其自行申請
    ，並知業已核卡之事實，理當對該卡之用途當知之甚詳，卻
    始終隱匿不提，並誤導員警調查，被告對證人甲○○之告訴
    顯另有目的。
  3.又依卷附中國商銀所提出之中國商銀商務卡卡友專享優惠說
    明及商務卡申請書資料1 紙觀之（見94年度偵字第8749號卷
    第66頁），申請人填寫商務卡申請書應加蓋公司大小章，同
    時附上公司營利事業登記證、公司設立（變更）登記證影本
    、申請人及公司負責人身分證影本等資料，是依通常情形，
    申請商務卡之用途，顯多為供公司主管或員工於公司業務所
    需消費之用，非供個人私人事務使用；又針對客戶需求並由
    申請人選擇總繳或個繳方式繳納刷卡消費之帳款，俾利公司
    就員工使用商務卡之情形加以管理及經費控制，此亦為商務
    卡與一般信用卡之不同所在。依卷附被告所申請之商務卡申
    請書觀之，伊與中國商銀約定之「繳款方式」為「總繳」而
    非「個繳」，並約定帳單郵寄公司地址，由公司支付帳款，
    其上並蓋有公司及負責人章，及載明圓轉公司地址為台中市
    西區○○○路○段257 號14樓之1 （見本院卷第67頁），是
    由被告申請該商務卡寄送地址為公司地址，並由公司支付消
    費帳款，理當係為公司業務所用，否則被告既僅係公司名義
    負責人，而非實際負責人，公司或實際負責人即證人甲○○
    豈可能同意擔負其私人帳款。再由被告陳稱伊向中國商銀申
    請上開商務卡時，已有2 張現金卡，該2 張現金卡也能替代
    信用卡等情（見94年度偵字第19638 號），足見被告並無需
    再行申請任何信用卡以補充現金卡所無之功能以供己使用，
    是被告辯稱申請上開商務卡係想自己使用來作為向銀行、郵
    局提領現金或繳水電費等語，顯難認與事實相符。
  4.而證人甲○○於本院審理時證稱：公司的業務是其在負責，
    其是實際負責人，這張中國國際商業銀行信用卡是被告去辦
    ，由其領卡及開卡，每次刷卡簽帳單都簽被告的名字等情，
    此亦為被告所是認。證人甲○○復證稱：系爭信用卡是公司
    要用，是乙○○拜託我去開卡的，因為我要跑公司業務，我
    公司當時也沒有賺什麼錢，所以他就說這個卡可以讓我先用
    。這張卡是乙○○為公司申請的，因為他當時有拿公司的登
    記證明去辦理等語（見本院卷第92至97頁），此核與被告於
    偵查中供承：我本來沒有意思要辦那張信用卡，是甲○○叫
    我去辦那張信用卡，我不想辦，又這張卡可供公司周轉使用
    ，因為公司都沒有錢，甲○○又說要用錢，因為他沒錢，就
    要我辦信用卡出來使用等情相符（見94年度偵字第19638 號
    卷第6 頁），是證人甲○○證述被告同意由甲○○使用上開
    商務卡，以供公司業務之用，當屬可信。
  5.復由被告簽署之商務卡申請書之記載觀之，雙方既約定帳單
    寄送地址係圓轉公司地址：「台中市○區○○○路一段257
    號14樓之1 」，此有前開商務卡申請書1 紙附卷可憑。被告
    復於偵查中自承有參與該公司業務經營（見94年度他字第
    2676號卷第20頁），是該商務卡之帳單於93年4 月20日之前
    ，既係依約定書之內容寄至圓轉公司，證人甲○○果若未經
    被告同意而刷卡預借現金及消費，焉何以在其開卡並使用上
    開商務卡後，仍未積極更改帳單寄送地址，仍讓帳單寄至公
    司所在地，甘冒帳單遭被告收受而遭刑事訴追之風險？是被
    告稱自始不知上開商務卡之送達，亦未授權予證人甲○○使
    用，顯屬無據。況被告於偵查中就證人甲○○向檢察事務官
    表示收受該卡後，有將卡交予被告乙情，被告於當次偵查庭
    中均未爭執，是被告於本院時再行爭執，顯係事後為脫卸罪
    責，而為之辯解，自無足採。
  6.至被告雖稱該協議書上乙方「乙○○」之簽名係伊所為，然
    卻稱該協議書係變造的，伊所簽署者乃同意解任負責人，並
    非授權甲○○使用伊上開信用卡云云，惟被告於偵查中自承
    該同意解任負責人之協議書伊並未留存（見94年5 月11日詢
    問筆錄第2 頁第25行），是被告對此並無法提供積極證據以
    供本院查證，本院亦無證據足認該協議書係一式2 份分由被
    告及證人甲○○留存，或一式1 份僅由甲○○留存，自無法
    斷定該協議書有無變造，亦難執卷附協議書作為被告有利不
    利之認定。又由被告於偵查中歷次陳稱：伊出資500 萬元，
    甲○○沒有出資，也沒有擔任任何職務，但自稱總經理等語
    ，嗣又改稱：甲○○是擔任總經理沒錯等語。其後至偵查中
    對於詢以「何以需總經理甲○○同意解任負責人」時，被告
    供稱：是不需要，但就是要簽，伊是名義上負責人，伊沒有
    出資，公司資金是朋友出的，但伊忘了該友人名字，伊是自
    行去解散圓轉公司，但甲○○說他是總經理，所以伊需要甲
    ○○同意解除負責人等語觀之，被告陳述前後矛盾且反覆不
    一，又與社會常情不符，殊難採信，自難為被告有利之認定
    。
  7.而證人甲○○雖曾於93年4 月20日將上開商務卡帳單地址更
    改至台中市○區○○○街43號5 樓之6 之地址，惟據證人甲
    ○○證稱：當時因公司已經搬離開原址，故將圓轉公司之送
    達地址改至之台中市○區○○○街43號5 樓之6 之分租處所
    （本院卷第101 、102 頁），此與證人陳逸真所證甲○○因
    欲搬遷辦公處所，而向渠分租上址之處所等情（見本院卷第
    151 頁）大致相符，是證人甲○○將前開帳款地址改至台中
    市○區○○○街43號5 樓之6 之地址，既與商務卡申請書約
    定帳單寄送地址為公司地址相合，自不得執證人甲○○更改
    地址乙節，即認被告前開所辯未授權甲○○使用上開商務卡
    屬實，而為被告有利之論據。
  8.末證人陳逸真證稱：渠並不清楚被告與證人甲○○對被告不
    當負責人乙事如何解決，渠亦無法區分商務卡與一般申請的
    信用卡有何不同，係因中國商銀需要業績而幫忙介紹，至被
    告申請之卡有無核發係請被告自行查詢等語（見本院卷第15
    0 至153 頁）觀之，足見證人陳逸真對被告與證人甲○○間
    之糾葛及就上開商務卡之使用情形並非明瞭，不足以佐證被
    告前開所辯之情。又證人陳逸真雖證稱渠曾聽被告講過甲○
    ○有簽同意被告不再擔任負責人之協議書等情，但渠僅係聽
    聞被告個人意見，究非在場親眼目睹，尚不足為被告有利之
    認定。至案外人丙○○固得證明證人甲○○與丙○○簽約時
    係使用上開商務卡來支付，惟並無法證明證人甲○○是否係
    經過被告授權使用該商務卡，本院認無再行傳訊之必要，對
    此被告及辯護人亦無意見（見本院卷第116 頁），亦併予指
    明。
  9.綜上所述，證人甲○○所稱使用被告乙○○名義之上開商務
    卡，係經由被告之同意等語，尚非虛妄。證人甲○○既得被
    告同意使用上開商務卡，並使用該卡消費，即在簽帳單上簽
    立被告姓名，亦如同被告授權使用，是證人甲○○持被告之
    上開卡片刷卡預借現金或消費，復在簽帳單上以被告之名義
    簽名，乃經被告之授權，而非無權製作文書之人，而被告既
    授權使用伊所有之商務卡，理應知悉日後可能會有承擔債務
    之危險性存在，竟猶同意提供該卡與之使用，顯有預見日後
    債務之可能，是證人甲○○之行為核與刑法侵占、行使偽造
    私文書、詐欺等罪之構成要件尚屬有間，證人甲○○既無侵
    占等上開犯行，被告竟因不願支付證人甲○○所刷卡消費之
    費用，而捏稱如事實欄所述之內容，對甲○○提出上開告訴
    ，被告主觀上有使甲○○受刑事處分，而向該管公務員誣告
    之意圖至明。基上，被告前開所辯，均係臨訟卸責之詞，不
    足採信，本件罪證明確，被告誣告犯行堪以認定。
二、核被告所為，係犯刑法第169條第1項誣告罪。爰審酌被告誣
    指他人犯罪，致使刑事偵查機關浪費無益資源，進行調查其
    所誣指之犯罪情節，對國家司法權之行使，易致生錯誤之結
    果，並使被害人疲於應訴，致生訟累，對被害人名譽亦生危
    害，兼衡其犯後態度、犯罪之動機、手段、目的、犯罪所生
    之危害等一切情狀，量處如主文所示之刑，以資懲儆。另被
    告未曾受有期徒刑以上刑之宣告，此有臺灣高等法院被告前
    案紀錄表1 份在卷可稽，經此偵審程序，當知所警惕，信無
    再犯之虞，本院因認對其所宣告之刑，以暫不執行為適當，
    ，爰依刑法第74條第1 項第1 款併予宣告緩刑4 年，以啟自
    新（依最高法院95年度第8 次刑事庭會議決議第七點，新法
    施行後緩刑之宣告，應適用新法第74條之規定）。又被告於
    本院審理期間，企圖辯解，否認犯行，其思想顯有偏差，為
    避免被告再因思想、行為偏差而犯他案，並確實遵守社會道
    德規範，爰併諭知於緩刑期內付保護管束（此附屬緩刑而宣
    告之非拘束人身自由之保安處分，自宜隨同緩刑之宣告適用
    同一法律），併此敘明。
據上論斷，應依刑事訴訟法第299 條第1 項前段，刑法第169 條
，第74條第1項第1 款、第93條第1 項、判決如主文。
本案經檢察官鄧藤墩到庭執行職務
中    華    民    國    95    年    7     月    26    日
                刑事第十庭    審判長  法  官  徐美麗
                                      法  官  高增泓
                                      法  官  楊淑珍
以上正本證明與原本無異。
如不服本判決，應於判決送達後10日內，向本院提出上訴狀。
中    華    民    國    95    年    7     月    26    日
                                      書記官  林秀敏
附錄本案論罪科刑法條全文：
刑法第169條
意圖他人受刑事或懲戒處分，向該管公務員誣告者，處7年以下
有期徒刑。
意圖他人受刑事或懲戒處分，而偽造、變造證據，或使用偽造、
變造之證據者，亦同。


司法院資訊處製作；財團法人民間司法改革基金會備份。
